臺灣高等法院刑事判決　　　　　　　　94年度上易字第1656號
上　訴　人
即　被　告　乙○○
選任辯護人　莊勝榮律師
　　　　　　蕭相國律師
上列上訴人因違反醫師法案件，不服臺灣板橋地方法院94年度易
字第642號，中華民國94年8月5日第一審判決（起訴案號：臺灣
板橋地方法院檢察署93年度偵字第14786號），提起上訴，本院
判決如下：
    主  文
上訴駁回。
乙○○緩刑參年。
    事  實
一、乙○○僅具備國術損傷整復師資格，在臺北縣中和市○○路
    327巷20號經營「天寶整復所」，其明知自己並未取得合法
    醫師資格，不得執行醫療業務，竟自民國92年6月18日起，
    至同年7月30日止，在上址內，為達治療疾病之目的，二次
    以食指侵入甲○○肛門，為甲○○扶正尾椎骨頭，又多次交
    付內服藥品予甲○○、邱宸瑩（起訴書誤載為邱宸螢）並指
    示服用，而擅自執行醫療業務。
二、案經甲○○訴由臺灣板橋地方法院檢察署檢察官偵查起訴。
    理  由
一、被告對本案卷內人證、物證之證據能力均表示無意見 (見本
    院準備程序筆錄)，且於言詞辯論終結前，就本案證據之調
    查，均無何異議，既無異議，依刑事訴訟法第159條之5規定
    ，該等人證、物證，自均有其證據能力，合先敘明。
二、訊據上訴人即被告乙○○固不否認其為國術損傷整復師，於
    上揭時地經營「天寶整復所」，並曾經二次以手指伸入甲○
    ○肛門之方式，為甲○○扶正尾椎骨頭及巡診等情，惟矢口
    否認有何違反醫師法之犯行，辯稱：以手指伸入肛門去調整
    尾椎骨頭，乃傳統中醫之治療手法，整復師當可為之，82年
    間伊雖曾代表整復師與行政院衛生署座談，但其內容僅討論
    開放整復師等相關事宜，並非對整復範圍是否含以食指侵入
    肛門扶正尾椎有所討論，故伊主觀上並不知道不可以食指侵
    入肛門扶正尾椎。伊也未開藥給甲○○、邱宸瑩服用，僅有
    一次將伊母親看診後所留下之中醫藥丸交予甲○○云云。
三、經查：
  (一)上揭被告二度以手指伸入證人甲○○之肛門，為其扶正尾椎
    骨頭及巡診之事實除據被告自白不諱外，核與告訴人即證人
    甲○○、證人邱宸瑩供證情節相合。又證人甲○○於原審審
    理時供證：「（被告有無拿藥給妳？）有，總共三百五十元
    ，其中五十元被告告訴我說是藥的錢，另外三百元是被告看
    、貼藥膏的錢。」、「（被告收費方式？）一次收費三百元
    ，是包含看診及外敷的藥費，如果有拿內服的藥，一天份是
    五十元。」、「（被告開的內服藥，形式如何？）一開始是
    給黑色藥丸，但都不會好，最後幾次是給藥粉。」、「（被
    告有無指示服藥的方法？）他說藥丸一次吃七、八顆，一天
    吃二、三次，是飯後服用。至於藥粉，印象中是裝在塑膠小
    瓶子，一天吃二、三次，一次吃二、三瓢，飯後吃。」、「
    （第二次邱宸瑩去時，付了多少錢給被告？）付了多少錢我
    不清楚，但第一次、第二次都有拿內服的藥。她拿回去的藥
    丸，也都是一顆顆黑色的藥丸。被告都是把藥丸放在夾鏈袋
    裡給我們。」等語。證人邱宸瑩亦於原審審理時證稱：「二
    次，都是與甲○○一起去的。我印象中至少有一次請被告幫
    我看。那次被告收我三百五十元的藥，他拿了一包黑色藥丸
    給我，說這是一天份的藥，五十元。另外看診三百元。」、
    「（妳第二次去時，有無拿藥丸？）確定也有拿藥丸，是要
    配開水服用。」「他只有說這是一天份的藥，其他沒有說。
    我只記得一次要吃七顆，一包一天份，好像有十幾、二十幾
    顆，把藥吃完就是了。」等語，互核二證人證詞悉相符合。
    此外，並有天寶整復所出具之中國傳統推拿整復協會證明書
    、免用統一發票收據等在卷可稽（見發查卷第11頁、第12
    頁），足認被告確有以手指深入甲○○肛門，為其扶正尾椎
    骨頭及巡診，以及交付內服藥品予甲○○、邱宸瑩並指示服
    用之行為無訛。
  (二)按未取得合法醫師資格，不得擅自執行醫療業務，醫師法第
    28 條前段定有明文，且所稱「醫療業務之行為」，係指以
    治療、矯正或預防人體疾病、傷害、殘缺為目的，所為的診
    察、診斷及治療；或基於診察、診斷結果，以治療為目的，
    所為的處方、用藥、施術或處置等行為的全部或一部，均屬
    之；為兼顧現況，行政院衛生署復於82年11月19日以衛署醫
    字第82075656號公告不列入醫療管理行為事項，包括(1)未涉
    及接骨或交付內藥品，而以傳統之推拿方法，或使用民間習
    用之外敷藥膏、外敷生草藥與藥洗，對運動跌打損傷所為之
    處置行為；及(2)未使用儀器，未交付或使用藥品，或未有侵
    入性，而以傳統習用方式，對人體疾病所為之處置行為。如
    藉按摩、指壓、刮痧、腳底按摩、收驚、神符、香灰、拔罐
    、氣功與內功之功術等方式，對人體疾病所為之處置行為等
    項目，此有行政院衛生署93年7月26日衛署醫字第093021874
    7號函暨檢送之該署醫字第82075656號函影本1份在卷可參（
    見93年度他字第1568號卷第8頁、第9頁）；換言之，不列入
    醫療管理行為之項目，以未涉及接骨、使用儀器、交付內藥
    品及不具備侵入性之傳統習用方式為前提，如該傳統習用方
    式已涉及接骨、使用儀器、交付內藥品或對病患構成侵入性
    醫療，則必須依醫師法相關規定取得醫師執照後，始得為之
    。證人甲○○係因第五薦椎骨折，證人邱宸瑩則因脊椎側彎
    之宿疾，前往被告經營之「天寶整復所」之事實，業據證人
    甲○○、邱宸瑩證述如前，並有新泰綜合醫院診斷證明書、
    長庚紀念醫院診斷證明書、李復建科骨科診所診斷證明書暨
    上開醫院之病歷資料在卷可稽（見發查卷第7頁至第10頁，
    他字第1568號卷第14頁至第32頁）。而被告僅係國術損傷整
    復師，並不具備合法醫師資格，此節為被告所是認，其竟為
    達治療目的，而以手指深入甲○○之肛門為其扶正尾椎骨頭
    及巡診，又交付內服藥品予甲○○、邱宸瑩並指示服用，係
    對甲○○、邱宸瑩進行侵入性及交付內藥品之醫療行為，確
    屬違反醫師法前揭規定，已甚為明確。
  (四)中醫傷科學記載尾椎移位時，要用手指深入肛門扶正，固據
    證人即中國傳統民俗療法協會理事長黃鯤忠、證人即中國傳
    統國術損傷整復協會常務理事吳明義供明於卷，，然在現今
    醫療規範體制下，如該傳統習用方式已涉及接骨、使用儀器
    、交付內藥品或對病患構成侵入性醫療，即必須依醫師法相
    關規定取得醫師執照後，始得為之，業如前述，被告既不具
    備合法醫師資格，則不論其所用手法是否為傳統中醫所沿襲
    之方法，均不得對病患進行侵入性或交付內藥品之醫療行為
    。是證人黃鯤忠、吳明義上開證詞，並不得資為有利於被告
    之認定。況證人黃鯤忠亦證述：「（手指深入肛門的行為，
    是整復師可以做的嗎？）我只是說這是傳統手法，但82年的
    衛生署公告，說不可以用器材、針灸、放血等侵入性療法治
    療。」、「（被告的行為，以你的看法，是否為未具醫師資
    格的整復師可以做的嗎？）要按事實認定，目前我們協會還
    在與衛生署討論中，衛生署還是要求醫師與整復師的醫療範
    圍，要有所區隔。」等語，被告亦供稱：「 (對證人黃鯤忠
    之證言有何意見？)這個行為還是公聽會當中，中醫師也不
    會推拿，我對告訴人的作法，是一種手法，對他所言沒有意
    見。」、「（是否曾經代表整復師去與衛生署座談？）有，
    82年就開始，因為衛生署不同意這種手法（指以手指深入肛
    門扶正尾椎），所以我有向甲○○表示這種事不能作，一定
    要患者同意...。」 (以上各見原審卷第73頁、第74頁、第7
    7頁)，，益徵被告主觀上對於行政院衛生署並未同意整復師
    從事傳統侵入性治療一事，知之甚詳，其辯稱：以手指深入
    病患肛門扶正尾椎，係古法流傳下來，伊不知道整復師不可
    以做云云，顯係卸責之詞，無足採信。
  (五)現在的制度國術損傷整復師不可以開藥給病患，為被告所不
    否認，並經證人吳明義供明於卷 (見原審卷第74頁)，本件
    被告確實多次交付內服藥予甲○○、邱宸瑩之事實，業如前
    述，則被告此部分行為亦屬違反醫師法第28條之犯行。雖被
    告以伊交給甲○○之藥丸，是伊母親去給中醫師看診後所留
    下的，僅交付一次云云置辯，然被告於93年1月30日偵查中
    係稱：「她說會痛，所以我拿自己吃的天麻丸給她吃，只有
    幾次...。」（見發查卷第17頁），94年3月1日偵查中則稱
    ：「（有無拿黑色藥丸給甲○○吃，並幫她敷藥？）我有給
    她二十四顆黑色藥丸給她吃並幫她敷藥。」等語 (見他字第
    120號卷第9頁)，前後說詞不一，所辯已有可議。況不論該
    藥品之來源為何，不具合法醫師資格者，本不得為達治療目
    的而交付內服藥予病患，既如前述，則被告此部分所辯，不
    論是否真實，亦均無從解免其罪責。
  (六)至被告於原審另辯稱：其以手指深入甲○○肛門之行為，係
    屬醫師法第28條但書第4款所稱之「臨時施行急救」云云，
    然證人甲○○係因第五薦椎骨折之病因，而自行前往「天寶
    整復所」就診，可見證人甲○○當時生命徵象穩定，並無如
    不立即施予救治將有害性命之急迫情事，即與「臨時施行急
    救」之要件不合，是被告此部分所辯，洵無可採。又被告提
    出之結業證書、中國傳統民俗療法協會會員證書、聘書等文
    件（見原審卷第23頁至第38頁），均非被告已取得合法醫師
    資格之證明文書，自亦無從資為有利於被告之認定。
  綜上，本案事證明確，被告上開所辯，純為卸責之詞，不足採
  信，其之犯行堪予認定，應依法論科。
四、核被告所為，係犯醫師法第28條前段之未取得合法醫師資格
    ，擅自執行醫療業務罪。被告雖二次以手指伸入甲○○肛門
    ，又多次交付內服藥予甲○○、邱宸瑩服用，惟所謂「執行
    醫療業務」，係指以繼續之意思，反覆實施同種類之行為為
    目的之社會活動，無論受其診治之人數多少，或同一人受診
    之次數多少，均屬一個業務行為，為單純一罪。原審審酌被
    告擅自從事醫療行為，破壞國家醫師專業制度，對於受診治
    者之身體健康保障有所危害，惟其素行尚屬良好，暨其犯罪
    之動機、目的、手段等一切情狀，依醫師法第28條前段，量
    處被告有期徒刑八月，認事用法及量刑均無不合，被告上訴
    意旨指摘判決量刑過重，非有理由，應予駁回。惟查被告未
    曾受有期徒刑以上刑之宣告，有本院被告全國前案紀錄表存
    卷可按，而本件乃因一時失慮，誤罹刑典，斟酌其犯後確具
    悔意，且已與告訴人和解，有和解書在卷可佐，經上刑之宣
    告後，應知警惕而無再犯之虞，本院認暫不執行其刑為當，
    爰併宣告緩刑三年，用啟自新。
據上論斷，應依刑事訴訟法第368條、刑法第74條第1款判決如主
文。
本案經檢察官吳國南到庭執行職務。
中　　華　　民　　國　　94　　年　　11　　月　　23　　日
　　　　　　　　　刑事第十八庭審判長法　官  吳昭瑩
　　　　　　　　　　　　　　　　    法　官  王麗莉
　　　　　　　 　 　　　　　　　　　法　官  楊貴雄
以上正本證明與原本無異。
如不服本判決，應於收受送達後十日內向本院提出上訴書狀，其
未敘述上訴之理由者並得於提起上訴後十日內向本院補提理由書
（均須按他造當事人之人數附繕本）。
                                    書記官  林淑貞
中　　華　　民　　國　　94　　年　　11　　月　　24　　日
附錄：本案論罪科刑法條全文
醫師法第28條
未取得合法醫師資格，擅自執行醫療業務者，處六個月以上五年
以下有期徒刑，得併科新臺幣三十萬元以上一百五十萬元以下罰
金，其所使用之藥械沒收之。但合於下列情形之一者，不罰：
一  在中央主管機關認可之醫療機構，於醫師指導下實習之醫學院
    、校學生或畢業生。
二  在醫療機構於醫師指示下之護理人員、助產人員或其他醫事
    人員。
三  合於第十一條第一項但書規定。
四  臨時施行急救。
